臺灣高等法院刑事判決　　　　　　　　96年度上訴字第4178號
上　訴　人　台灣板橋地方法院檢察署檢察官
被　　　告　甲○○
上列上訴人因被告違反毒品危害防制條例案件，不服台灣板橋地
方法院96年度訴字第271號，中華民國96年7月10日第一審判決（
起訴案號：台灣板橋地方法院檢察署95年度毒偵字第6565號），
提起上訴，本院判決如下：
    主  文
上訴駁回。
    理  由
一、公訴意旨略以：被告甲○○前因施用毒品案件，經台灣板橋
    地方法院以 88年度毒聲字第622號裁定送觀察、勒戒後，認
    無繼續施用毒品傾向，而於民國 88年2月23日執行完畢釋放
    出所，並由台灣板橋地方法院檢察署檢察官以88年度偵字第
    3385號、3386號為不起訴處分確定。復因施用毒品案件，經
    台灣板橋地方法院以88年度毒聲字第6730號裁定送觀察、勒
    戒後，因認有繼續施用毒品之傾向，而經台灣板橋地方法院
    以88年度毒聲字第7274號裁定令入戒治處所施以強制戒治，
    嗣因戒治成效良好，再經台灣板橋地方法院以89年度毒聲字
    第5533號裁定停止戒治，所餘戒治期間並宣付保護管束，而
    於89年10月18日停止處分出所，後於同年11月16日戒治期滿
    執行完畢。其上開施用毒品之犯行，則經台灣板橋地方法院
    三重簡易庭以 89年度重簡字第710號刑事簡易判決判處有期
    徒刑4月，如易科罰金，以銀元3百元折算1日確定，並於 89
    年11月27日易科罰金執行完畢。詎甲○○仍不知悔改，復基
    於施用第一級毒品海洛因之犯意，於95年9月20日下午4時30
    分許，在台北縣三重市○○街正義公園公廁內，以將海洛因
    粉末摻水稀釋後，再以針筒注入手臂之方式，非法施用第一
    級毒品海洛因一次。嗣於同日下午 4時45分許，在上開地點
    為警查獲，並扣得海洛因二小包（驗餘淨重共計0.17公克）
    、注射針筒一支等物，因認被告甲○○係涉有違反毒品危害
    防制條例第10條第1項之施用第一級毒品罪嫌。
二、原審判決略以：本件公訴意旨所指被告基於施用第一級毒品
    海洛因之犯意，於95年9月20日下午4時30分許，在台北縣三
    重市○○街正義公園公廁內，以將海洛因粉末摻水稀釋後，
    再以針筒注入手臂之方式，非法施用第一級毒品海洛因一次
    之犯行，距其上開89年11月16日強制戒治期滿之日，相隔已
    逾五年，且其間未曾再犯，即應合於「五年後再犯」之情形
    。是被告本案於 95年9月20日施用海洛因之犯行，應由檢察
    官依毒品危害防制條例第20條第3項、第1項規定，聲請法院
    裁定令被告入勒戒處所施以觀察、勒戒，始為適法。然本件
    檢察官未依前開規定先聲請法院裁定將被告送觀察勒戒，逕
    行將被告提起公訴，其起訴程序顯屬違背規定，爰不經言詞
    辯論，逕為不受理之判決。
三、檢察官上訴意旨略以：(一)按毒品危害防制條例就施用毒品者
    只於「初犯」及「五年後再犯」二種情形，有其追訴條件之
    限制，即須於初犯經觀察、勒戒或強制戒治釋放後五年內均
    無施用毒品之行為，始能認其前所實施之觀察、勒戒或強制
    戒治已足遮斷毒癮，而得於五年後再犯時，再予適用初犯之
    規定，重行觀察、勒戒等程序；倘五年內已經再犯，被依法
    追訴處罰，縱其第3次（或第3次以上）施用毒品之時間在初
    犯釋放五年以後，即與「五年後再犯」之情形有別，且因已
    於「五年內再犯」，顯見其再犯率甚高，原實施觀察、勒戒
    或強制戒治，已無法收其實效，而無五年戒斷期之存在，自
    無再經觀察、勒戒及強制戒治之必要，應由檢察官逕行起訴
    ，最高法院 95年5月9日刑事庭第7次會議決議及最高法院95
    年度台非字第59號判決、第65號判決可資參照。(二)本件被告
    甲○○於95年9月20日施用海洛因之犯行，實屬五年後3犯，
    已不符毒品危害防制條例第20條第3項 「五年後再犯」聲請
    觀察勒戒之規定，應逕予起訴（本件起訴前曾經聲請觀察、
    勒戒，由台灣板橋地方法院以95年度毒聲字第2245號駁回聲
    請，裁定理由亦持相同見解；另台灣高等法院96年度毒抗字
    第1號亦同此見解），是原審將本件被告於95年9月20日施用
    海洛因之犯行，認定為五年後再犯，似與實情不符且於法有
    違等語。
四、經查：
（一）按起訴之程序違背規定，應諭知不受理判決，並得不經言
      詞辯論為之，刑事訴訟法第 303條第1款、第307條分別定
      有明文。
（二）毒品危害防制條例第20條、第23條於92年7月9日修正公布
      ，自93年1月9日施行，自立法意旨言，其修正理由主要係
      認觀察、勒戒或強制戒治執行完畢後，五年後再犯施用毒
      品者，顯見前所實施之觀察、勒戒或強制戒治已足以遮斷
      其施用毒品之癮，為期自新及協助其斷除毒癮，對此五年
      後再犯者仍適用初犯之規定，即先經觀察、勒戒、強制戒
      治之程序，且為配合簡化施用毒品犯之刑事處遇程序，並
      鑑於經觀察、勒戒或強制戒治執行完畢釋放後，五年內再
      犯者，其再犯率甚高，原據以實施之觀察、勒戒及強制戒
      治既已無法收其實效，自應施以刑事處遇。詳言之，倘施
      用毒品者係前經觀察、勒戒或強制戒治等治療程序執行完
      畢，五年後，始再施用毒品之「初犯」，因認前所執行之
      觀察、勒戒或強制戒治足收戒除毒癮之效，自應重新先經
      觀察、勒戒或強制戒治等治療程序，並於治療程序執行完
      畢後由檢察官直接為不起訴處分，毋庸對之追訴處罰。反
      觀，如五年內「再犯」之情形，因其先前所為治療程序顯
      未能收戒除毒癮之實效，且考量施用毒品者之再犯率偏高
      ，乃簡化其刑事處遇程序，而對之直接追訴處罰，不再施
      以保安處分之治療程序，是現行毒品危害防制條例所採「
      初犯」與「再犯」之界分，乃側重於觀察、勒戒或強制戒
      治等治療程序是否確實收其成效。因之，對於所謂「初犯
      」與「再犯」之區別，除應視其是否於觀察、勒戒或強制
      戒治執行完畢釋放後，五年後再犯者外，尚應兼顧其前次
      所施予觀察、勒戒、強制戒治程序之成效以資判斷，如此
      方能貫徹現行毒品危害防制條例之修正立法意旨。自文義
      解釋言，法律條文之解釋，通常皆由條文之文字意義著手
      ，如文義解釋已極為明確，足以探求立法者之意思，即無
      庸另作論理解釋，是對於現行毒品危害防制條例第20條第
      3項規定「觀察、勒戒或強制戒治執行完畢後，五年後再
      犯」之解釋，自應限於該施用毒品之行為人於觀察、勒戒
      或強制戒治執行完畢後，五年後再犯施用毒品罪犯行始足
      當之，故所謂「初犯」應指被告最後一次施用毒品行為之
      前一次施用毒品之行為，未必即是第一次施用毒品之行為
      而言。自實務見解言，關於「初犯」、「五年內再犯」及
      「五年後再犯」，其五年期間之計算，係指相鄰之前後二
      次施用毒品時間之間隔而言，非可飛躍自初次起算其五年
      期間，此有最高法院95年度台非字第96號判決可資參照。
      是以被告如「第三次（或三次以上）再犯第十條之罪」，
      係在前次施用毒品經觀察、勒戒或強制戒治執行完畢釋放
      之五年後者，即應認係經觀察、勒戒或強制戒治執行完畢
      後「五年後再犯」，而應適用毒品危害防制條例第20條第
      3 項再予適用初犯之規定，重行觀察、勒戒等程序，殊不
      可飛躍自初次起算其五年期間，而置嗣後復曾踐行之觀察
      、勒戒或強制戒治程序於不顧（最高法院96年度台非字第
      201號判決意旨參照）。
（三）本件被告甲○○前因施用毒品案件，經台灣板橋地方法院
      以 88年度毒聲字第622號裁定送觀察、勒戒後，認無繼續
      施用毒品傾向，而於 88年2月23日執行完畢釋放出所，並
      由台灣板橋地方法院檢察署檢察官以88年度偵字第3385號
      、3386號為不起訴處分確定；復因施用毒品案件，經台灣
      板橋地方法院以88年度毒聲字第6730號裁定送觀察、勒戒
      後，因認有繼續施用毒品之傾向，而經台灣板橋地方法院
      以88年度毒聲字第7274號裁定令入戒治處所施以強制戒治
      ，嗣因戒治成效良好，再經台灣板橋地方法院以89年度毒
      聲字第5533號裁定停止戒治，所餘戒治期間並宣付保護管
      束，而於89年10月18日停止處分出所，後於同年11月16日
      戒治期滿執行完畢。其上開施用毒品之犯行，則經台灣板
      橋地方法院三重簡易庭以 89年度重簡字第710號刑事簡易
      判決判處有期徒刑 4月，如易科罰金，以銀元3百元折算1
      日確定，並於89年11月27日易科罰金執行完畢等情，有本
      院被告前案紀錄表一份在卷可按。而本件公訴意旨所指被
      告基於施用第一級毒品海洛因之犯意，於 95年9月20日下
      午 4時30分許，非法施用第一級毒品海洛因一次之犯行，
      距其上開89年11月16日強制戒治期滿之日，相隔已逾五年
      ，且其間未曾再犯，揆諸前揭說明，即應合於「五年後再
      犯」之情形，自應依由檢察官依毒品危害防制條例第20條
      第3項、第1項規定，聲請法院裁定令被告入勒戒處所施以
      觀察、勒戒，始為適法，不可逕行將被告提起公訴。
（四）至公訴人之上訴意旨所舉本件起訴前曾經聲請觀察、勒戒
      ，經台灣板橋地方法院以95年度毒聲字第2245號以程序上
      將裁定駁回，與本院另案 96年度毒抗字第1號之裁定理由
      ，其中台灣板橋地方法院對被告之本案裁定法律見解尚與
      上開最高法院非常上訴判決見解不符；本院另案之裁定，
      事實不盡相同，不足以拘束本案之法律適用。
五、綜上所述，本件原審以公訴人之起訴程序違背規定，而為公
    訴不受理之諭知，經核其認事用法均無不合。公訴人上訴意
    旨認可逕行對被告起訴，為無理由，應予駁回，並不經言詞
    辯論為之。
六、據上論斷，應依刑事訴訟法第368條、第372條，判決如主文
    。
中　　華　　民　　國　　96　　年　　10　　月　　23　　日
                  刑事第十七庭  審判長法  官    趙功恆
                                      法  官    陳憲裕
                                      法  官    高明哲
以上正本證明與原本無異。
如不服本判決，應於收受送達後十日內向本院提出上訴書狀，其
未敘述上訴之理由者並得於提起上訴後十日內向本院補提理由書
（均須按他造當事人之人數附繕本）。
                                      書記官    張美華
中　　華　　民　　國　　96　　年　　10　　月　　23　　日
